臺灣臺北地方法院民事判決
108年度重訴字第1147號
原      告  日月成企業有限公司

法定代理人  吳鉦偉  

訴訟代理人  陳思合律師
複  代理人  張博筌律師
            馬承佑  
            
受  告知人  日月勝企業有限公司

法定代理人  吳鉦偉  

被      告  吳秀雲  
訴訟代理人  許諺賓律師
上列當事人間請求損害賠償事件，本院於民國110年10月20日言
詞辯論終結，判決如下：
    主  文
原告之訴及假執行之聲請均駁回。
訴訟費用由原告負擔。
    事實及理由
一、原告主張：
  ㈠原告為日月成企業有限公司（下稱日月成公司）之法定代理
    人吳鉦偉前先於民國89年10月11日出資設立受告知人日月勝
    企業有限公司（下稱日月勝公司），經營工業原料之進口與
    製造等業務，然因公司營運及稅務處理之需要，吳鉦偉遂於
    92年7月9日出資新臺幣（下同）500萬元設立原告日月成公
    司，惟系爭兩家公司實為同一家公司運作。吳鉦偉本委請訴
    外人即前妻葉千鳳協助管理公司財務，並於102年間認公司
    資產遭前妻侵占對前妻提起訴訟。嗣吳鉦偉因無力自行管理
    公司財務，遂於102年9月16日起委託胞妹即被告吳秀雲及其
    配偶傅東良，協助管理日月成公司、日月勝公司（下合稱系
    爭兩家公司）之會計帳務，以及系爭兩家公司所有如附表所
    示之合作金庫股份有限公司（下稱合庫銀行）楊梅分行帳戶
    （下稱系爭帳戶）。又系爭兩家公司處理客戶貨款流程，係
    收受支票後由會計製作收受支票證明，再透過訴外人吳嘉偉
    即被告胞弟將所收受支票轉交被告收受管理，則被告原應負
    責保管系爭兩家公司客戶簽發之貨款支票，並將所收受支票
    確實存入系爭兩家公司之公司帳戶中，以妥善管理系爭兩家
    公司之金錢。 
  ㈡詎料，被告竟趁經手系爭兩家公司財務之便，將本應存入系
    爭兩家公司帳戶內之支票，將多數支票背書轉讓據為己有，
    而得擅自存入被告所有之銀行帳戶內，且因持有系爭兩家公
    司之大小章，並變造支票將受款人變更為己後冒名領取款項
    ，並憑藉受託保管系爭帳戶之存摺、大小印章之機會，不法
    盜領系爭帳戶內金錢。嗣經系爭兩家公司於105年7月間終止
    與被告委任關係後，經原告核算，始知悉被告不法侵占代管
    支票及盜領系爭帳戶金錢犯行，經核算扣除被告結餘返還之
    365萬1,031元款項，系爭兩家公司共計仍受有1,318萬8,368
    元之損失，而日月勝公司已將自102年9月11日起至105年7月
    8日對於被告之損害賠償債權請求權全數讓與原告，原告並
    於107年10月8日寄發律師函通知原告日月勝公司將債權讓與
    之事實，並要求被告返還款項。被告侵占系爭兩家公司支票
    及盜領系爭帳戶內現金，致系爭兩家公司受有損害，且被告
    受系爭兩家公司之委任，負責管理公司支票及銀行帳戶，卻
    侵占系爭兩家公司支票及存款，致兩家受有損害，溢領款項
    無法律上原因。原告爰依民法第184條第1項前段侵權行為、
    民法第544條委任關係及226條、227條第1項債務不履行、17
    9條不當得利之規定，擇一請求被告應負損害賠償、返還溢
    付款之責任，惟原告僅先一部請求被告給付1,000萬元。
  ㈢並聲明：⒈被告應給付原告1,000萬元，及自起訴狀繕本送達
    之翌日起至清償日止，按週年利率5%計算之利息。⒉願供擔
    保，請准宣告假執行。 
二、被告則以： 
  ㈠被告為系爭兩家公司法定代理人吳鉦偉之胞妹，吳鉦偉於102
    年9月間，屢次向被告表示其所經營之系爭兩家公司無法週
    轉而需款孔急，請求被告貸與現款。被告遂按吳鉦偉之指示
    ，倘原告及日月勝公司有用款需求時，會由吳鉦偉通知被告
    ，並經原告公司會計人員電話確認後，再由被告將款項直接
    匯入系爭兩家公司帳戶、或代為給付與吳鉦偉指定之人；又
    吳鉦偉為取信被告，將部分系爭兩家公司所收取客戶簽發之
    支票轉交被告保管(下稱系爭保管支票)，並授權被告於匯入
    借款後，直接從系爭保管支票中抽取與借款金額相當之支票
    作為還款(下稱系爭還款支票)，是系爭保管支票雖為原告及
    日月勝公司所有，惟經被告抽取作為還款後，系爭還款支票
    即屬被告所有。
  ㈡系爭還款支票多為遠期支票，被告與吳鉦偉爰約定以月利率1
    %計算利息，系爭還款支票所載票面金額扣除利息(從被告抽
    取作為還款之日計算至支票到期日)後，即為該次還款金額
    ；被告所收系爭還款支票中，有部分有禁止背書轉讓之記載
    ，是縱該系爭還款支票已屬被告所有，被告仍無法將其兌現
    ，吳鉦偉遂於102年10月2日將如附表所示之系爭帳戶存摺、
    大小章及密碼交付被告，使被告得將禁止背書轉讓之還款支
    票存入系爭帳戶後，再自行領出，以此受領還款。因每次還
    款金額無法與借款金額完全相符，其中所生之落差，吳鉦偉
    指示被告以帳本記載，是被告於102年9月借貸關係開始後，
    即將每次借出金額、給付對象、還款金額，及因借款、還款
    金額未完全相符所累計之落差(即還款總額扣除借款總額)皆
    手寫方式記載於帳本（下稱系爭帳本），吳鉦偉會不定期確
    認後簽名，倘吳鉦偉無法親自確認，會委託其胞兄吳勇雄確
    認後簽名；至103年3月中旬，被告應吳鉦偉指示，除上開持
    續記載之借貸金流及結餘外，亦將系爭還款支票之利息、系
    爭保管支票之進出及總額均納入系爭帳本記載，則兩造相關
    借貸金流應以帳本記載為準甚明。
  ㈢兩造於105年6月28日借貸關係結束時，留置於被告處之系爭
    保管支票總額為363萬8,719元、還款總額扣除借款總額之結
    餘為1萬2,312元，上開二項合計共365萬1,031元，即為被告
    應返還原告及日月勝公司之金額；被告於同年7、8月間已返
    還上開金額，故被告與原告及日月勝公司間之借貸關係，實
    已清算完畢，原告嗣後再為爭執，並無所據。兩造間為單純
    之借貸關係，並非委任關係，亦與侵權行為無涉，縱原告得
    請求侵權行為損害賠償，原告及日月勝公司至遲於105年12
    月1日已知悉其受有損害及賠償義務人，原告及日月勝公司
    之請求權皆已罹於時效而消滅，被告自無庸負損害賠償之責
    。
  ㈣並聲明：⒈原告之訴駁回；⒉如受不利判決，願供擔保請准免
    為假執行之宣告。
三、兩造不爭執之事項：（本院卷四第236頁，依判決格式修正
    文句，並依全辯論意旨整理內容）： 
  ㈠系爭兩家公司即原告日月成公司與日月勝公司之法定代理人
    吳鉦偉與被告吳秀雲為兄妹。
  ㈡原告於102年9月16日至106年7月8日有將如附表所示系爭兩家
    公司之合庫銀行楊梅分行之帳戶資料，以及客戶所簽發之支
    票等均交付被告。 
  ㈢被告並未在日月成、日月勝公司支薪或擔任名義上任何職位
    。
  ㈣吳鉦偉、胞兄吳勇雄有在被告所製作之系爭帳本上簽名（本
    院卷一第377頁以下，原告主張此並非對帳，僅係確認進度
    之意）。
  ㈤原告代表人曾對被告提起業務侵占、變造有價證券等刑事告
    訴（下稱系爭偵查案件），經臺灣臺北地方檢察署（下稱臺
    北地檢署）107年度偵字第10932號不起訴處分，並經臺灣高
    等檢察署（下稱高檢署）109年度上聲議字第7351號裁定駁
    回再議聲請，並經本院以109年度聲判字第244號裁定駁回交
    付審判聲請而確定。 
四、得心證之理由： 
  ㈠按受任人處理委任事務，應依委任人之指示，並與處理自己
    事務為同一之注意，其受有報酬者，應以善良管理人之注意
    為之。受任人因處理委任事務有過失所生之損害，對於委任
    人應負賠償之責。民法第535條、第544條分別定有明文。又
    當事人主張有利於己之事實者，就其事實有舉證之責任。但
    法律別有規定，或依其情形顯失公平者，不在此限。民事訴
    訟法第277條定有明文。本件被告並不爭執原告有將如附表
    所示帳戶及所收取之兩家公司支票交付之事實，惟否認兩造
    有委任管理財務關係，辯稱雙方為消費借貸關係，原告交付
    客票僅係向被告貼現周轉資金，並交付系爭兩家公司之帳戶
    大小章、存摺、印鑑等，供被告作為收取禁止背書轉讓支票
    之用等語置辯，是雙方爭執之重點，即應審究吳鉦偉身為系
    爭兩家公司之法定代理人，而將系爭兩家公司所收取之貨款
    等客票交付被告之原因。
  ㈡經查，原告主張系爭兩家公司僅係為了營運及稅務所分別設
    立，實為一同營運而無法切割，為被告不爭執。被告與系爭
    兩家公司間之金流，業經被告提出系爭帳本在卷可查（本院
    卷一第377至477頁）。經細繹該系爭帳本內之手寫帳記資料
    ，日期自102年9月17日開始至105年6月30日，詳細記載款項
    支出、收入數額、餘額以及支付之對象，並不定時經吳鉦偉
    於系爭帳本之帳目上簽名，或有會計范秀美之簽名「范」、
    吳鉦偉之胞兄「吳勇雄」簽名於上無訛（本院卷二第17至19
    頁、第533頁），亦為兩造所不爭執如前；且系爭帳本所記
    載資料，其中有記載「吳秀雲支出明細」欄位，更於被告支
    出明細頁載有「利息」之註記（本院卷一第397頁），倘系
    爭兩家公司之法定代理人吳鉦偉僅係單純委任被告管理系爭
    兩家公司財務，衡情被告當無將自身支出款項、利息收取均
    記載入帳冊且須吳鉦偉簽名確認之理。是被告所辯稱係以自
    有資金出借系爭兩家公司並以所收取之票據貼現，已非無據
    。 
  ㈢質之證人即被告配偶傅東良於審理中到庭所證述：「公司要
    買賣貨款，負責人吳鉦偉會告知我要什麼錢，下個禮拜的時
    候，會計會打電話叫我匯款，我才匯款包含國內外買賣，公
    司需要零用金的時候，他會叫我匯款給渣打銀行埔心分行的
    帳戶裡面，我就匯款進去，公司合作金庫的甲存貼錢，就我
    匯款壹佰萬，我就會匯款到合作金庫的甲存裡面，我們禮拜
    五到公司去的時候，吳鉦偉沒有錢，用公司的名義向吳秀雲
    借款，我們都會借款給他。… 每個禮拜五我會跟吳秀雲一起
    到公司去跟日月成公司與日月勝公司的會計對帳無誤後，會
    計就會寫單子給吳鉦偉，告知吳鉦偉這一週所使用的金錢有
    多少，這一週當中公司所收的客票，他要交給我們金額多少
    就交給我們多少，我們都記在我們的私帳裡面，使用多少也
    使用在我們的私帳裡面無誤後，經過吳鉦偉或是吳勇雄簽名
    在私帳上面，這樣一方面吳鉦偉就可以知道可動用的資金還
    有多少，吳鉦偉也可以知道使用的金錢有多少，一目瞭然…
    被告吳秀雲沒有管理公司的帳戶，吳鉦偉將公司的支票交給
    被告吳秀雲是作為擔保之用和隨時要用的資金的調度。原告
    日月成公司、日月勝公司的楊梅合作金庫的帳戶及大小印章
    交給我作為公司禁止背書轉讓的兌現之用還有匯款給廠商之
    用」等語，核與被告所辯相符，應值採信。 
  ㈣證人傅東良固為被告之配偶，證詞恐有偏頗之虞；然查，原
    告法定代理人吳鉦偉曾向被告提起侵占、變造有價證券之偵
    查告訴，經檢察官為不起訴處分確定，經本院調閱系爭偵查
    案件全案資料以觀，證人傅東良於本院審理中之證詞，亦與
    證人即吳鉦偉兄長吳勇雄、證人即吳鉦偉之胞弟吳嘉偉、證
    人即聲請人2公司之會計張維芳、戴黛、徐紫萍於系爭偵查
    案件中於調查局之證述（臺北地檢署106年度他字第614號卷
    〈下稱他字卷〉四第66頁至第72頁背面、他字卷四第103頁至
    第107頁、他字卷三第14頁至第20頁、他字卷四第115頁至第
    120頁背面、他字卷四第139頁至第142頁背面）互核相符，
    並有系爭偵查案件之不起訴處分書、高檢署處分書及本院駁
    回交付審判裁定在卷可佐（本院卷二第585至595頁、401至4
    17頁）。是吳鉦偉身為原告及日月勝公司之法定代理人，為
    維持系爭兩家公司之營運，以系爭兩家公司所收取之貨款支
    票向被告票貼周轉資金，並約定每借款100萬元，月息1萬元
    ，被告與配偶傅東良於每週五下午前往公司拿取支票，並待
    被告提示兌現支票後，取得系爭兩家公司應償還之本金與利
    息並詳記記載於系爭帳本，因部分支票為禁止背書轉讓，為
    方便被告提示兌現，吳鉦偉遂才交付如附表所示之兩個合作
    金庫銀行帳戶之存摺及印鑑予被告保管使用等情，應堪認定
    ，此顯與被告所辯相符。從而，被告是基於借款人的身分持
    有系爭兩家公司所收取之支票及系爭帳戶之存摺及印鑑，被
    告及傅東良均非系爭兩家公司之員工，亦無支薪、擔任職務
    或掛勞、健保，顯然並無原告所稱有委任被告代為協助管理
    公司財務之情甚明，則本件原告主張雙方間有委任關係之舉
    證，顯有未足，原告依委任關係544條或債務不履行之規定
    請求損害賠償，即無理由。
  ㈤又按無法律上之原因而受利益，致他人受損害者，應返還其
    利益，民法第179條前段固定有明文。如受利益人係因給付
    而得利時，所謂無法律上之原因，係指給付欠缺給付之目的
    。故主張該項不當得利請求權存在之當事人，應舉證證明該
    給付欠缺給付之目的。亦即，在「給付型之不當得利」應由
    主張不當得利返還請求權人（受損人），就不當得利成立要
    件中之「無法律上之原因」負舉證責任（最高法院103年度
    台上字第2198號、100年度台上字第899號判決意旨參照）。
    原告主張縱兩造間成立消費借貸關係，然被告溢領款金額達
    1,109萬9,556元，應屬無法律上之原因，為被告所否認，則
    原告主張被告受有給付型之不當得利，自應就被告受有利益
    係無法律上之原因一節，負舉證責任。
  ㈥被告抗辯經重新核對帳本，並將借款、還款逐筆列表，並經
    本院調取相關帳務資料，提出合計後借款總額為1億4,643萬
    9,991元、還款總額為1億4,573萬0,618元，被告所出借之款
    項尚大於所收受之還款，原告並無溢領金額，原告及日月勝
    公司並未受有任何損害等情（本院卷四第317頁）；此部分
    前經系爭偵查案件中經檢察官彙總、核對系爭帳本資料，以
    及系爭兩家公司所提出之支票明細及支票影本，認被告提供
    給系爭兩家公司之資金金額總計為1億4,500萬2,309元，高於
    被告提示兌現之該2公司客票金額1億4,356萬6,836元，有臺
    北地檢署勘驗報告(偵字卷二第91頁以下)、相關不起訴處分
    書在卷可佐（本院卷二第408頁），是本件是否確有原告所
    主張被告溢領款項情事，亦非無疑。況本件雙方已於105年6
    月30日結算餘額返還365萬1,031元，並經被告將所未兌領之
    票據歸還，原告亦不爭執有受領之事實（本院卷一第24頁）
    ，此業經證人吳嘉偉於系爭偵查案件偵查中陳稱：「105年6
    月30日送貨回公司，有聽到吳鉦偉跟吳勇雄提到傅東良、吳
    秀雲結清借貸款，記得總金額是361萬元，310萬是未兌換的
    支票...，傅東良後來有把未對兌現支票還給吳勇雄，有聽
    說吳勇雄有在結清單據上面簽名」等語（他字卷四第106頁
    反面），此經本院審理中與證人吳嘉偉確認，證人吳嘉偉固
    否認當時在場，然亦稱事後有聽吳勇雄得知上情等語（本院
    卷四第233頁），則雙方既已於終止消費借貸關係後已結清
    ，原告再主張有被告有溢領之情，即難採信。
  ㈦再探求當事人之真意，乃在兩造就意思表示真意有爭執時，
    應從該意思表示所植基之原因事實、經濟目的、社會通念、
    交易習慣、一般客觀情事及當事人所欲使該意思表示發生之
    法律效果而為探求，並將誠信原則涵攝在內，藉以檢視其解
    釋結果是否符合公平原則。徵諸本件原告自承係因與前妻葉
    千鳳就系爭兩家公司之管理公司財務有侵占之訴訟，遂於10
    2年發現後將系爭兩家公司陷入資金短缺之財務困難，始將
    公司財務交由被告處理，顯然原告前經營系爭兩家公司已有
    與親人間財務不清之情而涉訟之事，此有臺灣桃園地方法院
    108年度重訴字第522號請求損害賠償事件之民事判決在卷可
    佐（本院卷四第399頁至406頁），衡情倘再次將相關系爭兩
    家公司之相關大小章、收取支票、系爭帳戶銀行資料交付他
    人，縱仍為親人，應仍對於所交付之人所為之財務紀錄查核
    有更審慎為之之理，始符常情；而原告確實就被告所製作之
    系爭帳本帳記資料，均有不定期簽名或指定所信任之人簽名
    於上之事實，亦如前述。顯然確實有查核被告所製作帳本數
    額，經確認無訛後始簽名其上表示認同之意，始符合一般中
    小企業經營及社會之通念。是原告主張簽名僅為確認財務進
    度之意，實無足採，否則若被告確有侵占支票、盜領金額之
    事，兩造之財務往來期間達近4年之久，吳鉦偉身為系爭兩
    家公司之實際管理經營者，當無渾然不知之可能，是原告上
    開主張，均顯與常情不符，要屬無據。
  ㈧末按因侵權行為所生之損害賠償請求權，自請求權人知有損
    害及賠償義務人時起，2年間不行使而消滅，自有侵權行為
    時起，逾十年者亦同，民法第197條第1項定有明文，再按關
    民法第197條所謂知有損害，即知悉受有何項損害而言，至
    對於損害額則無認識之必要，故以後損害額變更而於請求權
    消滅時效之進行並無影響（最高法院台上字49年台上字第26
    52號判例參照）。末查，兩造財務往來於105年6、7月間借
    貸關係已結束，至遲於原告以寄發主張被告侵占系爭兩家公
    司款項之105年12月1日律師函時（本院卷一第277頁），應
    已得以主張知悉被告侵占公司款項之情，縱尚未確認實際損
    害額為何，仍不影響時效之進行。是原告遲於108年2月25日
    始提起本訴（本院卷一第13頁），已罹於時效，被告為侵權
    行為之時效抗辯，自屬有據。被告依侵權行為之法律關係主
    張被告應負損害賠償責任，亦應予駁回。
五、綜上所述，本件被告辯稱係因原告要求，因系爭兩家公司之資金周轉困難之問題，故需向被告借款，並進行票據貼現以償付貨款或相關支出，待票據兌現後，再償還票據貼現或先以現金墊付之款項等情，兩造借款關係結束後，均已結算，應屬有據。原告以民法委任契約、債務不履行、不當得利、侵權行為法律關係，擇一請求被告負損害賠償之責任，並未舉證以實其說，原告聲明一部請求被告給付1,000萬元及利息，實屬無據，應予駁回。原告之訴既經駁回，其假執行之聲請失所附麗，併駁回之。
六、本件事證已臻明確，兩造其餘之攻擊或防禦方法及所用之證
    據，經本院斟酌後，認為均不足以影響本判決之結果，爰不
    逐一論列，附此敘明。
七、訴訟費用負擔之依據：民事訴訟法第78條。
中　　華　　民　　國　　110 　年　　11　　月　　26　　日
                  民事第二庭  法  官  林怡君
以上正本係照原本作成。
如對本判決上訴，須於判決送達後20日內向本院提出上訴狀。如
委任律師提起上訴者，應一併繳納上訴審裁判費。
中　　華　　民　　國　　110 　年　　11　　月　　26　　日
                              書記官  陳俐妙 
附表：系爭兩家公司之帳戶
編號 戶名 金融機構 帳號 1 日月成公司 合庫銀行楊梅分行 0000000000000 2 日月勝公司 合庫銀行楊梅分行 0000000000000